【裁判字號】    89,判,2974
【裁判日期】    891026
【裁判案由】    徵收補償
【裁判全文】
最  高  行  政  法  院  判  決                  八十九年度判字第二九七四號
    再 審原 告  庚○○
                戊○○
                乙○○○
                甲○○
                丁○○
                辛○○
                丙○○
    再審原告兼
    共同訴訟代理人
                己○○
    共 同訴 訟              .
    代  理  人  阮禎民律師
    被      告  台中縣政府
    代  表  人  廖永來
右當事人間因徵收補償事件，再審原告對本院中華民國八十八年八月二十日八十八年
度判字第三三一三號判決提起再審之訴。本院判決如左：
    主  文
再審之訴駁回。
再審訴訟費用由再審原告負擔。
    事  實
緣再審原告所有坐落台中縣烏日鄉○○○段二五五地號等土地及其地上物，經再審被
告民國八十六年五月十四日府地權字第一一九五五三號公告徵收作為台灣西部走廊高
速鐵路（中部烏日調車場）工程用地，並以八十六年六月十七日府地權字第一五四四
八○號函通知領取補償。再審原告不服該函，循序訴經內政部再訴願決定：「關於建
築物補償部分之原決定原處分均撤銷，由原處分機關另為適法之處分；其餘部分之再
訴願決定駁回。」再審原告就地價補償部分提起行政訴訟，復經本院八十八年度判字
第三三一三號判決（以下簡稱原判決）駁回。再審原告以原判決適用法規顯有錯誤為
由，提起再審之訴。茲摘敘兩造訴辯意旨如次：
再審原告起訴意旨及補充理由略謂：一、本件標準評議委員會於八十五年間評定再審
原告被徵收前所有上開烏日鄉○○○段二五五號等土地地價所為之八十五年之公告地
價時就有違法：（一）依台中縣烏日鄉○○○段地圖（原溪心埧重劃區），被劃為一
特定農業區。（二）再審原告所有之土地未被徵收前乃屬在特定農業區中之甲種建築
用地，並均有建物建造在上，其有土地謄本及建物使用執照為憑。（三）於烏日鄉○
○○段上，除再審原告二五五號等被徵收之土地為甲種建築用地，並已於地上建造房
屋外，其毗鄰之土地均為田地，再審原告之甲種建築用地地價應高於其他地目田地之
價值，惟八十五年標準地價評議委員會卻將兩者列為同一區段，估定其每平方公尺土
地均為一、六○○元。再審被告不分建地、田地以相同價格為公告地價據以徵收，欠
缺合理評估，已違反行政行為禁止恣意原則。（四）八十五年標準地價評議委員會評
議公告地價時，本應就其地價依地價調查估計規則第二十一條第一項第一款辦理，即
：「劃分地價區段時，依左列規定辦理：一、由承辦員攜帶地籍藍圖，地價分布圖及
地價區段勘查表實地勘查，斟酌地價之差異、當地土地使用管制、交通運輸、自然條
件、土地改良、公共建設、特殊設施、工商活動、房屋建築現況、土地利用現況、發
展趨勢及其他影響地價因素，於地籍藍圖上，將地價相近、地段相連、情況相同或相
近之土地劃為同一區段。非建築用地中經依法允許局部集中作建築使用且其地價有顯
著差異時，應就該建築使用之土地單獨劃分地價區段．．．」；惟其均未依該條款就
建地及田地分為二不同地價區段分別估定其地價辦理。換言之，未依其土地使用管制
（均為甲種建築用地），交通運輸（交通狀況較鄰近田地為優）、土地改良（具高度
土地改良利用）、房屋建築現況（均有建物於其上）、土地利用現況（均為高度之土
地利用），將地價相近、地段相連、情況相同或相近之甲種建築用地劃為同一地價區
段估定地價。另將毗鄰田地（僅列舉五筆，二六三號、二六四號、二六八號、三○四
號、三○五號）劃為另一同一地價區段估定地價。卻將本件甲種建築用地與毗鄰之二
六三號等田地劃為同一地價區段，估定地價每平方公尺均為一、六○○元，有甲種建
地地價謄本及毗鄰田地地價謄本可證。如八十五年標準地價評議委員會能遵守地價調
查估價規則第二十一條確實辦理，將再審原告所有之甲種建築用地劃為同一地價區段
，另將毗鄰田地劃為另一同一地價區段，分別估定地價，則本件甲種建築用地之地價
，自然會高昂甚多。可見八十五年公告現值自始即錯誤評定，實侵害人民財產權甚鉅
。二、徵收公告後，再審原告對地價為異議，而再審被告卻未依法就補償金異議交由
地價評議委員會重估處理，當屬違法：（一）再審被告於八十六年五月十四日正式公
告徵收烏日鄉○○○段二二七號等四十二筆土地，再審原告對補償於公告期間內提起
異議。再審被告於收到異議後理應依土地法第二百四十七條就原告等所提出之補償費
估定之異議再提交再審被告之標準地價評議委員會重估並評定其地價；惟再審被告並
未依法行政提交其標準地價評議委員會重估處理，仍於八十六年六月十七日以府地權
字第一五四四八○號函通知再審原告領取補償金，置異議於不顧。（二）若再審被告
依法交由標準地價評議委員會重新評定，其標準地價評議委員會理應會依地價調查估
計規則第二十一條規定劃分地價區段，提高再審原告所有甲種建築用地之地價；惟再
審被告卻未確實依法行政，致再審原告所有土地地價不實偏低，並仍為補償通知，其
補償行為應有違法。（三）再查再審原告已被徵收之二五五號等土地既屬建地其地價
本應提高，但卻沒有提高，每平方公尺仍定為一、六○○元。又據八十六年、八十七
年、八十八年三年來台中地區鄉村土地不僅未漲價，反而年年下滑，跌價差有四、五
成之多；惟再審原告所有之甲種建築用地，八十五年七月公告現值為每平方公尺一、
六○○元，八十八年七月公告現值為每平方公尺五千九百元，有地價謄本可證。再審
原告被徵收之土地卻年年漲高，以八十八年公告地價為據，漲價高達二．六倍之多。
可見當初再審原告被徵收之建地於八十五年之公告地價時，即本應比毗鄰地價為高，
而卻被估定不實偏低，竟與當時鄰近田地同值，莫名犧牲人民權益。再審被告置再審
原告之異議不理，實為違法。三、八十五年公告地價之不實偏低，且再審原告對公告
異議後，再審被告又未依法提交地價評議委員會重估地價，故前八十五年補償費計算
所依據之公告地價估定顯有錯誤；因其毗鄰之地土地狀況既有不同，其價格應有差異
，何可一以待之﹖劃為同一地價區段應依法單獨劃分地價區段後評定地價，再依法補
償。然再審被告卻對異議置之不顧，沒有依法重新劃區定價，是為重大違法。再審原
告雖經訴願、再訴願及行政訴訟循求救濟，卻一一被駁回，再審被告及其主管機關，
甚至鈞院均就此一漏失不予置喙。故再審原告就此違法提起再審。四、鈞院前審適用
法規顯有錯誤：前審本應撤銷訴願、再訴願之違法決定，卻漏未對地價補償違反土地
法第二百四十七條規定，地價調查估計規則第二十一條規定，及行政行為平等原則部
分為審酌，依釋字第一七七號意旨：就確定判決消極不適用法規，顯然影響裁判者，
自屬適用法規顯有錯誤之範圍，應許當事人對之提起再審之訴，以貫徹憲法保障人民
權益之本旨。則前審就地價方面均不指摘原處分、訴願、再訴願決定違法，鈞院前審
判決顯然適用法規有錯誤，故再審原告依行政訴訟法第二百七十三條第一項第一款據
以提起再審之訴。狀請將原判決廢棄，並將再訴願及訴願決定撤銷等語。
再審被告答辯意旨及補充理由略謂：一、本案系爭再審原告所有坐落台中縣烏日鄉○
○○段二五五地號等土地，為交通部興建臺灣西部走廊高速鐵路烏日調車場工程用地
，係經奉內政部八十六年一月二十七日台內字第八六○一○三二號核准徵收，再審被
告依據土地法第二百二十七條規定公告，公告期間自八十六年五月十五日起至八十六
年六月十四日止。公告期滿後，即依土地法第二百三十二條規定，通知被徵收土地所
有權人訂於八十六年六月二十四日假烏日鄉公所發放各項補償費。二、系爭土地地價
補費係以公告徵收當期八十五年公告土地現值為計算地價補償費及加成補償之標準。
按平均地權條例第十條暨都市計畫法第四十九條規定「本條例實施地區內土地，政府
於依法徵收時，應照徵收當期之公告土地現值補償其地價。在都市計畫區內之公共設
施保留地，應按毗鄰非公共設施保留地之平均公告土地現值，補償其地價，其地上建
築改良物，應參照重建價格補償。」「依法徵收或區段徵收之公共設施保留地，其地
價補償以徵收當期毗鄰非公共設施保留地之平均公告土地現值為準，必要時得加成補
償之。但加成最高以不超過百分之四十為限；其地上建築改良物之補償以重建價格為
準。」再審被告以八十八年五月十四日府地權字第一一九五五三號函，公告徵收再審
原告所有前揭土地，以徵收當期八十五年公告土地現值加四成補償其地價，於法並無
不符。三、又再審被告辦理八十五年公告土地現值，係依據平均地權條例第四十六條
規定「直轄市或縣（市）政府對於轄區內之土地，應經常調查其地價動態，繪製地價
區段圖並估計區段地價後，提經地價評議委員會評定，據以編製土地現值表於每年七
月一日公告，作為土地移轉及設定典權時，申報土地移轉現值之參考；並作為主管機
關審核土地移轉現值及補償徵收土地地價之依據。」，系爭土地依據大里地政事務所
稱係屬都市計畫外經編定為特定農業區甲種建築用地，位處大里溪堤防南側，東園社
區西側，其於辦理八十五年公告土地現值作業時，依地價調查估計規則規定，參酌該
地價區段與其他地價區段之土地使用管制、交通運輸、自然條件、土地改良、公共建
設、特殊設施、工商活動、房屋建築現況、發展趨勢及其他影響地價因素等據以劃分
地價區區地價，兼考量以地價區段間地價均衡，經提交地價評議委員會評
定通過，奉前臺灣省政府地政處核備後公告在案。四、再審原告所訴之系爭土地位處
大里溪與烏溪交會處東側，地理位置較為偏遠，交通條件稍差，實地雖供作建築使用
，但與相鄰編定為特定農業區農牧用地之土地，在土地使用情況、地價並無明顯差異
時，劃為同一地價區段。故於辦理八十五年公告土地現值作業時，依據地價調查估計
規則第二十一條規定將系爭土地與鄰近土地劃為同一地價區段（即第一九七區段）其
公告土地現值為每平方公尺一、六○○元。五、再審被告依據平均地權條例第十條、
第四十六條暨其施行細則第二十三條規定，辦理臺灣西部走廊高速鐵（烏日鄉）用地
徵收溪南西段二五五地號等十八筆土地，亦依據本縣大里地政事務所辦理公告現值計
算其地價及加成補償費。惟再審原告拒絕領取，再審被告經數次通知未果，即依據土
地法第二百三十七條規定，將再審原告應領取之徵收補償費提存於臺灣臺中地方法院
，則被徵收土地所有權人應受之補償發給完竣，依照土地法第二百三十五條規定，其
對被徵收土地之權利義務隨之終止。六、又高速鐵路沿線用地徵收案內農業區或農業
用地內零星建地未予獨立劃分區段地價者，再審被告均飭由該地所轄地政事務所查報
並計算差額後送府。再責由需用土地人以救濟金方式辦理，本件系爭土地亦列於大里
地政事務所於八十七年三月二十四日八七里地三字第二八○○號函送至再審被告之救
濟金清冊內，再審被告刻正將辦理發放中。是該案之處分，均符合法令規定，確無違
誤。七、綜上所述，系爭土地位於大里溪與烏溪交會處東側，地理位置較為偏遠，交
通條件稍差，實地雖供作建築使用，但與相鄰編定為特定農業區農牧用地之土地，在
土地使用情況、地價並無明顯差異時，劃為同一地價區段，自屬於法有據，至於該地
係屬零星建地，並以個案核發救濟金方式辦理，已兼顧於情理，是以敬請駁回本件再
審原告所訴等語。
    理  由
按對中華民國八十七年十月二十八日修正公布之行政訴訟法施行前已確定之裁判提起
再審之訴，其再審事由，依修正之行政訴訟法之規定，為行政訴訟法施行法第三條所
明定，合先敘明。次按行政訴訟當事人對本院之判決提起再審之訴，必須具有行政訴
訟法第二百七十三條第一項所列各款情形之一者，始得為之。而該法條第一項第一款
（即舊行政訴訟法第二十八條第一款）所謂適用法規顯有錯誤者，係指原判決所適用
之法規與該案應適用之現行法規相違背或與解釋、判例有所牴觸者而言。本件原判決
以：再審被告八十六年五月十四日府地權字第一一九五五三號公告徵收再審原告所有
坐落台中縣烏日鄉○○○段二五五地號等土地及其地上物，再審被告按徵收當期之八
十五年度公告土地現值加四成予以補償（地上物補償部分，業經再訴願決定撤銷，非
本件範圍），揆諸平均地權條例第十條、都市計畫法第四十九條之規定，並無不合，
一再訴願決定，遞予維持，俱無違誤。再審原告僅訴稱地價補償違法，未據指明如何
違法，自非有理由，從而駁回再審原告前訴訟程序之訴。再審原告起訴主張：本件評
議八十五年之公告地價時，未依地價調查估計規則第二十一條第一項第一款規定就建
地與田地分為二不同之地價區段分別估定其地價，自始即為錯誤之評定，實侵害人民
之財產權甚鉅。又系爭土地徵收公告後，再審原告對地價補償部分提出異議，而再審
被告卻未依土地法第二百四十七條規定提交標準地價評議委員會重估並評定其地價，
不無行政訴訟法第二百七十三條第一項第一款適用法規顯有錯誤之違誤云云。惟查依
土地法第二百三十九條及第二百四十七條，被徵收土地應補償之地價，應提交標準地
價評議委員會評定者，必須先有地政機關估定之行為，而後遇有異議，始有提交評定
之可言。至地政機關之估定，限於未經依法規定地價者始得為之，本院四十三年判字
第五號著有判例。依上開判例意旨，於平均地權條例公布施行後依法徵收私有土地時
，應依平均地權條例第十條及其他相關法規辦理補償。系爭被徵收之土地，既已依法
規定地價，自無土地法第二百四十七條所定「該管市縣地政機關應提交標準地價評議
委員會評定」之適用。再審原告訴稱再審被告未依法將再審原告對補償金之異議案交
由標準地價評議委員會重估處理，當屬違法云云，不無誤會。次查依行為時地價調查
估計規則第二十一條第一項第一款規定，劃分地價區段時，由承辦員攜帶地籍藍圖、
地價分布圖及地價區段勘查表實地勘查，斟酌地價之差異、當地土地使用管制、交通
運輸、自然條件、土地改良、公共建設、特殊設施、工商活動、房屋建築現況、土地
利用現況、發展趨勢及其他影響地價因素，於地籍藍圖上，將地價相近、地段相連、
情況相同或相近之土地劃為同一區段。非建築用地中經依法允許局部集中作建築使用
且其地價有顯著差異時，應就該建築使用之土地單獨劃分地價區段。又依平均地權條
例第四十六條規定，直轄市或縣 (市)政府對於轄區內之土地，應經常調查其地價動
態，繪製地價區段圖並估計區段地價後，提經地價評議委員會評定，據以編製土地現
值表於每年七月一日公告，作為土地移轉及設定典權時，申報土地移轉現值之參考；
並作為主管機關審核土地移轉現值及補償徵收土地地價之依據。上開規定，對於地價
調查估計、土地現值之評定及公告之查估程序、調查事項、劃分地價區區
地價公式及評議地價等程序，均有詳密之規定。再審被告以系爭土地位處大里溪與烏
溪交會處東側，地理位置較為偏遠，交通條件稍差，實地雖供作建築使用，但與相鄰
編定為特定農業區農牧用地之土地，在土地使用情況、地價並無明顯差異時，依據地
價調查估計規則第二十一條規定將系爭土地與鄰近土地劃為同一地價區段，已綜合考
量影響系爭土地地價區段之各項因素，其劃分地價區段並有其法規上之依據，於法即
無違誤。再審原告主張本件評定系爭土地八十五年之公告地價時就有違法云云，核無
足採。綜上所述，本件原判決並無行政訴訟法第二百七十三條第一項第一款所定適用
法規顯有錯誤之情形，再審原告提起本件再審之訴，為顯無理由，應予駁回。
據上論結，本件再審之訴為顯無理由，爰依行政訴訟法第二百七十八條第二項、第九
十八條第三項前段、第一百零四條、民事訴訟法第八十五條第一項前段，判決如主文
。
中    華    民    國     八十九      年      十      月     二十六      日
                    最 高 行 政 法 院  第 五 庭
                                審 判 長 法  官      廖  政  雄
                                         法  官      廖  宏  明
                                         法  官      趙  永  康
                                         法  官      林  清  祥
                                         法  官      姜  仁  脩
右  正  本  證  明  與  原  本  無  異
                                         法院書記官  蘇  金  全
中    華    民    國     八十九      年      十      月     二十七      日


司法院資訊處製作；財團法人民間司法改革基金會備份。
